臺灣臺南地方法院民事判決　　　　　　　94年度家訴字第49號
原　　　告　丁○○○
原　　　告　丙○○
前列二人
訴訟代理人　張天良律師
被　　　告　甲○○
訴訟代理人　李合法律師
　　　　　　趙培皓律師
前當事人間請求返還不當得利事件，本院於94年11月17日辯論終
結，判決如下：
    主    文
被告應給付原告新台幣佰拾萬壹仟佰貳拾壹元，及如附
表Ｃ所示之利息。
原告其餘之訴駁回。
訴訟費用由被告負擔百分之八十，餘由原告負擔。
本判決第一項於原告以新台幣壹佰壹拾壹萬元為被告供擔保後，
得假執行。但被告如於執行標的物拍定、變賣前以新台幣佰
拾萬壹仟佰貳拾壹元為原告預供擔保，得免為假執行。
原告其餘假執行之聲請駁回。
    事實及理由
一、原告主張：
  (一)原告丁○○○、丙○○係母女關係，而被告是原告丁○○○
    已歿之兄施嵩輝之女兒。施嵩輝於78年9月6日中風，無法自
    我照顧，自中風後，一直到93年12月11日去世，其生活一直
    由原告母女加以照顧而受有利益。依據台北市79年到92年止
    ，每人每年經常性支出如附表Ｂ所示標準計算，施嵩輝自79
    年1月1日起至93年12月11日止前後10年11個月受有如附表Ａ
    所示合計0000000元及利息之利益，被告為其繼承人，應繼
    承該債務。爰依民法第179條、第182條有關不當得利之規定
    ，請求被告返還不當得利金0000000元。
  (二)施嵩輝中風後，無法行動之事實，由其病歷表及其他醫療資
    料可看出，訴外人乙○○是施嵩輝之妹妹，即被告之姑姑，
    生活均由原告母女加以照顧之事實，也有乙○○可證明。
  (三)查施嵩輝去世後，被告有繼承施嵩輝之遺產，原告也有替施
    嵩輝辦理勞工死亡給付，使被告可領約四十萬元，被告除了
    繼承施嵩輝之兩棟房屋之外，其本身也有二棟房屋，其又在
    台南女子技術學院服務，每年可領薪津106萬元，有財產歸
    屬資料清單、各類所得資料清單二件為證。
  (四)照顧一個行動不自由之病人，除了替其支付日常開支之外，
    還要付出很多精神和時間，而且，病人之日常開支比一般人
    多。被告有支付上開0000000元之能力，其應給付本件之不
    當得利金還不支付，非有理由。
  (五)又依民法第1114條及第1115條第1項，被告是施嵩輝之第一
    順位之扶養義務人，原告並無替施嵩輝支付醫療費及生活費
    之義務，被告之父親施嵩輝於78年9月6日中風後，被告不加
    以照顧，有關之醫療費及生活費，均賴原告支付，有證人乙○○可證，無論施嵩輝有否財產，施嵩輝是不當得利之人，
    對原告應負返還不當得利之義務，被告未拋棄繼承，應繼承
    其父親施嵩輝之義務（民法第1153條1項），原告訴求被告
    應返還不當得利予原告，應有理由。
  (六)記得多年前（約7－9年前），被告本人來原告家探視其父親
    施嵩輝，被告之二位姑姑（原告丁○○○及訴外人乙○○）
    就當施嵩輝之面前告知被告，請將其父親施嵩輝帶回親自照
    顧，但被告不予回應，從此就未再來探望其父親施嵩輝，則
    其在答辯狀所謂「其成長歲月，對父愛之渴望，對父親之懸
    念，無日無之」之言非實。又原告與施嵩輝本來不住在一起
    ，並非同居一家，又未有家長與家屬之關係，因施嵩輝於78
    年9月6日中風，原告才照顧施嵩輝，而原告丁○○○與訴外
    人乙○○亦曾請被告將其父親施嵩輝帶回親自照願，惟被告
    卻不理。另被告在其答辯狀所謂「被告於施嵩輝君去世前，
    從未接收到施嵩輝君要求被告扶養之訊息」假設有此事，依
    法被告也應給付返還不當得利予原告。
  (七)又被告提出其於施嵩輝生前（90年2月27日）所攝之相片一
    紙，無論施嵩輝此時是否心情愉快，與被告應還不當得利予
    原告之事無關，若施嵩輝生前因原告之照顧而心情愉快，被
    告更應該感激原告，被告有繼承施嵩輝之三棟房屋，更應返
    還不當得利予原告。況被告所提出相片，係其父親施嵩輝去
    世後，辦喪事時，來原告丁○○○（即被告之姑姑）家，參
    觀其父親所居住之房間時，原告丙○○從相簿中拿出送給被
    告留念之物。故原告另附上另一張93年6月10日施嵩輝之相
    片，該相片可看出施嵩輝面情眼神痴呆，左手打針不久，此
    種打針之方法是要續注射多種藥劑或注射點滴之方法，其有
    需要他人之照顧。
  (八)另施嵩輝民國78年9月6日中風入空軍總醫院，78年10月4日
    出院，78年10月26日再入院，78年11月4日出院；82年6月7
    日再入院，82年6月19日出院；93年9月1日入榮民醫院，93
    年9月8日出院；93年12月11日胃大量出血，送國軍松山醫院
    （以前之空軍總醫院)，同日，在醫院死亡。查施嵩輝中風
    後到死亡為止，除了住在醫院之日之外，都住在原告之住所
    （原告最初實際上都住在台北市○○○路○段23巷15弄3號5
    樓，民國85年搬入台北市○○○路○段23巷15弄21號2樓）
    ，施嵩輝中風後，行動不自由，大小便需要人家替其照料，
    其一人難以生活，必須有人加以照料其日常生活，原告乃將
　  其加以照料，將其送醫，讓其住在原告之家，在原告家吃飯
    睡覺之外，施嵩輝之衣服，也由原告替其洗濯，其大小便也
    由原告加以照料，施嵩輝從來未僱請特別護士，也從未有他
    人照料施嵩輝，自78年9月6日第一次中風至死亡之日93年12
    月11止，達於15年之久，顯然在此段期間之生活，其係原告
    母子加以照料。
  (九)又施嵩輝78年間第一次中風時，証人陳乙○○住在台北市○○○路○段夠巷29-16號房屋，該房屋在原告所住台北市○○○路○段23巷15弄3號房屋附近，台北市松山區之長壽公園在
    證人洪乙○○房屋之正對面，在原告丁○○○所住台北市○○○路○段23巷15弄3號房屋之斜對面，空軍總醫院（現在改
    名為國軍松山醫院）又與該公園鄰接則原告丁○○○與證人
    陳乙○○及長壽公園及施嵩輝就醫之空軍總醫院（國軍松山
    醫院）均在同一地區而很接近，證人陳乙○○是施嵩輝之妹
    妹，乃得時常到原告之家看施嵩輝之身體及生活狀況，施嵩
    輝入院時，證人也到醫院探視，也替施嵩輝辦理身份證之補
    發，施嵩輝危篤時，也打電話通知被告，施嵩輝在世時，證
    人也代辦領取施嵩輝之勞保金，在此情形，該證人對原告母
    女照料施嵩輝之情形，一定很明瞭，該證人陳乙○○之證詞
    ，應足可採。
  (十)查施嵩輝有遺留三間房屋，施嵩輝一直未將其處分，其自第
    一次中風之後之生活，均靠原告母女加以照料，施嵩輝在銀
    行存款之存摺及印章，雖然由原告丁○○○加以保管，但是
    ，原告不知該存款之密碼，存款人要領款時，一定要告訴銀
    行人員該存戶之密碼，施嵩輝前往領款時，由原告之一叫計
    程車帶施嵩輝本人到銀行領款，其領款之金額不足其一人之
    日常生活費，可見施嵩輝之生活費，均係原告替其支出，其
    生活均由原告加以照料，施嵩輝應付給原告不當得利金，因
    施嵩輝已死亡，施嵩輝生前之權利義務，由被繼承人連帶繼
    承，原告向施嵩輝之繼承人被告請求不當得利金，應有理由
    。被告若主張施嵩輝未住在原告之家裡，或施嵩輝有支付生
    活費予原告者，應由被告負舉証責任，惟被告並無證據可證
    明施嵩輝有支付其生活費予原告，被告應支付不當得利金予
    原告。又原告二人是母女關係，共同照顧施嵩輝之居住生活
    ，原告二人內部間要計算原告丁○○○可請求不當得利金若
    干，另一原告丙○○可請求不當得利金若干，係困難之事，
    但是原告二人均係依據同一法律關係、同一事實，可請求施
    嵩輝給付不當得利金之共同債權人，依民法第271條，得以
    共同原告之身份，請求施嵩輝應給付全部不當得利金予原告
    二人，不必分開請求不當得利金，原告共同請求被告給付全
    部不當得利金予原告二人，於法並無不可。
  (十一)另贈與是一種契約，原告與施嵩輝之間並無贈與契約之存在
    （被告若主張有贈與關係存在，應被告負舉証責任）。施嵩
    輝有子女，於法律上或道義上，原告並無照顧施嵩輝之義務
    。而施嵩輝生前有對原告負有給付不當得利金之債務，無論
    被告有否扶養施嵩輝之義務，無論被告與施嵩輝間之感情如
    何，無論施嵩輝是否原告之親戚，無論施嵩輝之資產如何，
    依據繼承關係，被告應繼承施嵩輝之債務，對原告負有給付
    不當得利金之義務（民法第1153條第1項）。被告未拋棄繼
    承施嵩輝之遺產原告向被告請求不當得利金，應有理由。
  (十二)綜上所述，爰提出戶籍謄本四紙、財產歸屬資料清單一紙、
    各類所得資料清單一紙家庭平均每戶及每人支出之變動（台
    北市家庭收支概況調查報告）一紙、施嵩輝之病歷表影本二
    份、照片六幀、存簿影本三份為證，並請求訊問證人陳乙○○，另聲明請求1.被告應償還原告附表Ａ所示不當得利金，
    合計新台幣0000000元及利息，2.訴訟費用由被告負擔，及
    3.願供擔保，請准予假執行。
二、被告抗辯：
  (一)本案原告依不當得利法律關係請求被告給付新台幣0000000
    元及利息，其理由略為：被告之父親施嵩輝於民國78年9月6
    日中風，無法自我照顧，直至93年12月11日施嵩輝去世止，
    皆由原告加以照顧，被告因而受有利益，請求被告返還79年
    1月1日起至93年12月11日止之不當得利金。查被告之父親施
    嵩輝與被告之母親於被告二歲時即協議離婚，被告自幼由母
    親及外婆撫育成人，未曾與施嵩輝共同生活，被告自幼及長
    ，僅與施嵩輝見面數次，故被告與施嵩輝間除自然血緣外，
    並無任何親情互動。於被告之成長歲月，對父愛之渴望、對
    父親之懸念，無日無之。惟囿於客觀因素，終難圓滿，誠屬
    終身之憾。又對於原告即被告之姑母丁○○○女士，能與父
    親共同生活，令父親生前有親人陪伴，被告亦心存咸激。情
    義上如原告認被告應貼補渠等某些款項，被告並非完全反對
    ，惟現以訴訟程序追索，又原告所要求之金額高達四百餘萬
    元，非被告所能負擔，且就法律層面觀之，被告並無給付義
    務，故提出答辯。
  (二)按民法第179條規定：「無法律上之原因而受利益，致他人
    受損害者，應返還其利益；雖有法律上之原因，而其復已不
    存在者，亦同。」依前開法文，不當得利之請求要件為返還
    利益之義務人係無法律上原因而受有利益之人。依照原告主
    張之事實，原告丁○○○係施嵩輝之胞妹，其與施嵩輝共同
    生活，被告並未受有任何利益，自與民法第179條不當得利
    之要件不合。
  (三)又查，施嵩輝與原告共同生活，並非接受原告之扶養。況且
    ，民法第1114條規定：「左列親屬，互負扶養之義務：一直
    系血親相互間。二夫妻之一方與他方之父母同居者，其相互
    間。三兄弟姊妹相互間。四家長家屬相互間。」、民法第
    1115條第1項規定：「負扶養義務者有數人時，應依左列順
    序定其履行義務之人：一直系血親卑親屬。二直系血親尊親
    屬。三家長。四兄弟姊妹。五家屬。六子婦、女婿。七夫妻
    之父母。」，原告丁○○○與施嵩輝係兄妹，依前開法文規
    定，二人間互負扶養義務。又負扶養義務者有數人時，履行
    扶養義務之順序雖有先後之別，惟如前所述，被告自幼即未
    曾與施嵩輝共同生活，二人生活範圍全無重疊，故無互動。
    而原告丁○○○與施嵩輝既屬兄妹，法律上渠等既有互負扶
    養之責，則原告應無請求他人再給付費用之權。
  (四)再查，縱原告與施嵩輝確有共同生活之事實，原告照顧施嵩
    輝之生活，得利者應係施嵩輝，而非被告，故被告應無受有
    不當得利之情事發生；再者，原告與施嵩輝共同生活期間，
    兄妹、舅甥除於日常生活上互相照應，亦於精神上相互扶持
    、共享天倫樂趣，此等無價之親情，究係何者受益較多，並
    非僅從原告主張其照顧施嵩輝生活之表象即可得判斷。
  (五)復查，原告主張施嵩輝中風後，被告有照顧施嵩輝之義務而
    不履行，依民法第179條、第182條有關不當得利之規定，應
    自78年9月6日起償還原告不當得利及利息，請求被告返還自
    79年1月1日起至93年12月11日止之不當得利金。說明如下，
　  1.由施嵩輝於90年2月27日拍攝之照片可知，施嵩輝之精神
      、身體狀況皆良好，是否必須接受他人照顧，尚屬不明。
　  2.被告於施嵩輝去世後，查詢施君之財產狀況，其生前有利
  　  息等收入，且遺留有不動產及存款七十餘萬元，因之，施
      嵩輝生前應無接受他人扶養之必要，關於此點，請鈞院斟
      酌。
　  3.又查，父親對子女之扶養請求權為一身專屬權，專屬於扶
      養權利人對於扶養義務人之請求。被告於施嵩輝去世前，
      從未接收到施嵩輝要求被告扶養之訊息。再查，被告對於
      施嵩輝之扶養義務始終存在，並未因原告與之共同生活而
      免去，故原告主張被告因免去扶養義務而受有利益，與事
      實及法律規定不符，併予敘明。
  (五)又「主張不當得利請求權之原告，係因自己之行為致造成原
    由其掌控之財產發生主體變動，則因該財產變動本於無法律
    上原因之消極事實舉證困難所生之危險自應歸諸原告，始得
    謂平。是以原告對不當得利請求權之成立要件應負舉證責任
    ，亦即原告必須證明其與被告間有給付之關係存在，且被告
    因其給付而受有利益以及被告之受益為無法律上之原因，始
    能獲得勝訴之判決。」最高法院91年度台上字第1673號判決
    亦有闡明。是本案原告依民法不當得利規定請求被告給付一
    定數額，其應就不當得之要件負舉證之責。茲就相關法律之
    爭點整理如後，原告應就下述爭點之存否，負舉證之責：
    1.被告是否受有利益：
　    (1)被告是否為不當得利之受益人：原告稱曾照顧施嵩輝之
        生活，其主張即使為真，得利者應係施嵩輝，而非被告
        。故被告未因此受有任何利益。
　    (2)被告受有利益，係以被告依法對於施嵩輝負有法定扶養
        義務且須現實支付扶養費用，且因原告之給付而免除被
        告扶養義務、或減免被告經濟上之支出為前提。惟查：
　    　施嵩輝是否生前有不能維生之情：依民法第1117條規定
        ，施嵩輝請求被告扶養，須以其「不能維持生活」為要
        件，此指受扶養人施嵩輝之財力狀況，是否不足維生。
        經查，施嵩輝生前有利息等收入、且遺產留有不動產及
        存款七十萬元，是施嵩輝是否生前有不能維生之情，實
        有疑義。
　  　(3)施嵩輝生前是否拋棄對被告現實發生之支分的扶養請求
  　　　權利：按「扶養義務之發生，因具備扶養必要狀態與可
        能狀態而發生。廣義的扶養義務，為抽象的『基本的債
        務』; 至本於基本的債務所現實發生之扶養義務，即為
        現實的應為給付之『支分的債務』。支分的扶養債務之
        履行期屆至，扶養權利人即可請求扶養義務人履行其義
        務。扶養權利人對現實發生的支分的扶養權利，固得予
        以拋棄，但對基本的扶養請求權，則不得預為拋棄。」
        之見解，為多數學者所肯認。是被告之父施嵩輝縱有不
        能維生之情，惟其生前未曾請求被告依法扶養之，應可
        認施嵩輝生前皆已拋棄對被告現實發生之支分的扶養請
        求權利。依之，被告於施嵩輝生前，仍無負扶養義務。
　　  (4)被告抽象之扶養義務，是否因原告之給付而免除：又被
        告自始依民法第1114條第1款之規定，對於施嵩輝負有
        抽象的扶養義務，並未因原告與施嵩輝共同生活而免除
        。
　  　(5)被告是否因原告之給付，而減少支出應負擔之扶養費用
        ：依前三點所述，被告既不對施嵩輝負有現實之扶養義
        務，自無須支付任何扶養費用，故被告未因原告之給付
        減少任何應支出之費用。
    2.原告是否有給付行為：
      (1)原告即使確與施嵩輝共同生活，惟是否可以之認定原告
        確曾無償支付照顧施嵩輝之費用，仍有疑義。
      (2)原告迄今未提出任何因照顧施嵩輝而支出費用之單據。
      (3)原告丁○○○、丙○○各自之給付行為為何、支出之金
        額多少？皆未見說明。
    3.原告給付是否無法律上之原因：
      (1)依民法第1114條第3款規定，兄弟姊妹相互間互負扶養
        之義務。查原告丁○○○與施嵩輝係兄妹，依前開法文
        ，二人間亦互負扶養義務，則原告丁○○○應無請求被
        告再給付費用之權。
      (2)原告丁○○○、丙○○既主張：於施嵩輝生前，渠二人
        與之有共同生活之事實。則原告二人與施嵩輝既有兄妹
        、舅甥之親情，渠二人縱使因照顧施嵩輝而有所花費，
        亦係基於親情道德上之無償贈與。而被告就上開主張，
        並不負舉證責任，否則無異將前引判決所為舉證責任之
        分配倒置，與民事訴訟法第277條本文規定相違。
  (六)縱令本案有不當得利，是否該當民法第180條第一款給付係
    履行道德上之義務：兄妹、舅甥共同生活時，基於親情而相
    互照顧扶持，應係出於倫理道德之認知而為。
  (七)原告得否以民國79年至92年之台北市每人每年經常性支出表
    ，計算不當得利之數額：
    1.原告主張依79年至92年之台北市每人每年經常性支出表，
      請求被告應給付新台幣四百二十一萬五千零八十一元之不
      當得利及利息。
    2.惟按「扶養之程度，應按受扶養權利者之需要，與負扶養
      義務者之經濟能力及身分定之。」民法第1119條定有明文
    　。又「扶養費數額之多少，應依受扶養者生活上實際需要
      之程度而為斟酌，不得以某一固定年度綜合所得稅扶養親
      屬寬減額為其唯一標準，原審未就陳金泉、陳黃瑞鶯尚得
      生存之年月生活上實際需要情形，酌定其所需扶養費之數
      額，只以六十九年度所得稅法所定親屬寬減額為其計算之
      依據，顯欠允洽。」最高法院72年台上字第1203號判決有
      闡明。依之，扶養費之計算，應審酌受扶養人生存之年月
      生活上實際需要情形定之，不得以特定之政府統計資料為
      計算之唯一根據。本案中，原告以被告應負擔之扶養費，
      認定不當得利之數額，惟渠等以79年至92年之台北市每人
      每年經常性支出之統計資料為單一之計算基礎，自與前開
      法文及實務見解不符，應不足採。且原告以台北市平均每
      人經常性支出統計表計算請求金額，然經常性支出包含非
      消費支出（利息支出、經常移轉支出）及消費支出。若鈞
      院認原告主張可採，則考量施嵩輝為年老、重病之人，亦
      應扣除非消費支出及依施嵩輝身心狀況所無之消費性支出
      等部分。
  (八)就民國94年10月6日鈞院開庭，證人陳乙○○之證言，說明
    如後：
    1.證人稱「（問：施嵩輝與原告同住時，生活費由何人支付
      ？）由我姐姐和外甥女支付，我姐姐告訴我說，施嵩輝跟
      他借多少，或者跟丙○○借多少，丙○○也會告訴我。」
      施嵩輝也說住在原告那裡，受到他們的照顧，有時零用錢
      不夠也會給，施嵩輝過世之前，丙○○曾經借給施嵩輝十
      幾萬元，因為施嵩輝住院沒錢，這是比較大筆的，其他的
      零零碎碎。」、「…施嵩輝告訴我的，之前，施嵩輝曾經
      說，他住在這裡，經常一、二千元向原告拿錢，希望我幫
      忙他辦勞保，錢領出來還給原告，…」等。就此，分述如
      後：
　    (1)依證人所言，原告支付被告之父施嵩輝生活費之事實，
        並非其親眼見聞，而係經由原告二人或施嵩輝告知。證
        人前開陳述，屬傳聞證據，應不可採，被告亦否認證人
        所言之真正。
      (2)又即使證人所言所實（被告否認），證人既稱「我姐姐
        告訴我說，施嵩輝跟他借多少，或者跟丙○○借多少，
        丙○○也會告訴我。」、「丙○○曾經借給施嵩輝十幾
        萬元」；而施嵩輝亦表示「錢領出來還給原告」等語。
        則原告二人之支付生活費予施嵩輝，應係出於借貸關係
        ，原告二人給付具有法律上原因，渠等依民法第179條
        不當得利規定請求被告給付金額，即屬無據。
      (3)又原告二人既係基於借貸關係，給付施嵩輝生活費，則
        其各自交付之金錢總額，自應分別計算，惟原告迄今並
        未提出。原告以台北市平均每人經常性支出統計表計算
        請求金額，亦屬無據。
    2.證人復稱「（問：原告陳述拿錢給施嵩輝時，有無提到某
      年某月某日借施嵩輝多少錢？有記帳嗎？）原告他說施嵩
      輝欠他很多，經常一、二千跟他拿零用金，主要打針或買
      什麼藥。沒有記帳。兄妹之間都住他家，還記什麼帳。」
      等。按一般經驗法則，無論是否有親屬關係，無償交付金
      錢予他方之人，若仍要求他方日後返還，皆應會紀錄或知
      悉交付之總額，以及約定返還日期。惟證人既言明「兄妹
      之間都住他家，還記什麼帳」等，足證原告二人縱有支付
      生活費（被告否認）則其交付時，亦無冀求施嵩輝返還，
      故原告應係基於兄妹、舅甥之情而為贈與，或履行親屬間
      之法律及道德上義務。
  (九)綜上所述，爰提出照片一幀、陳棋炎、黃宗樂及郭振恭合著
    「民法親屬新論」修訂三版頁464、465影本為證，並聲明請
    求1.原告之訴駁回，2.訴訟費用由原告負擔，及3.如受不利
    判決，請准供擔保免假執行。
三、得心證之理由：
  (一)按無法律上之原因而受利益，致他人受損害者，應返還其利
    益，民法第179條定有明文。
  (二)本件原告起訴主張被繼承人施嵩輝為被告之父，施嵩輝於78
    年9月6日中風，一直到93年12月11日去世為止，其生活都是
    由原告母女加以照顧，受有利益，依法第179條、第182條規
    定應返還原告利益，惟施嵩輝已去世，被告為其繼承人，應
    繼承該債務返還利益及利息等語；被告則以被告未受有利益
    、原告未為給付、原告給付非無法律上原因，縱有不當得利
    亦係履行道德上之義務，及不得以民國79年至92年之台北市
    每人每年經常性支出表來計算不當得利之數額等語資為抗辯
    。
  (三)原告主張被繼承人施嵩輝為被告之父，業據提出被告戶籍謄
    本一紙為證，且為被告所不爭執，可信為真實。
  (四)原告主張被繼承人施嵩輝（16年12月4日生）自78年9月6日
    中風後，無法自我照顧，一直到93年12月11日過世為止，一
    直由原告母女照顧其生活之事實，業據提出施嵩輝在國軍松
    山醫院（舊名空軍總醫院）、榮民總醫院之病歷資料、施嵩
    輝合作金庫、第一商業銀行存摺影本為證，及聲請訊問證人
    乙○○。經查：
    1.被繼承人施嵩輝於78年9月6日因顱內出血、右側肢體癱瘓
      、無意識、語言模糊等而住院28天，嗣後於同年10月26日
      至11月4日因同病因住院9天，往後79、80、81、82、83、
      84、85、86、87、88、89、90、91、92、93年間則因腦動
      脈阻塞、心絞痛、高血壓、心臟病、動脈栓塞及血栓症、
      過敏性鼻炎、其他末稍性眩暈、純高膽固醇血症等疾病，
      在國軍松山醫院、榮民總醫院之神經內科、耳鼻喉科、心
      臟科門診持續就醫，嗣於93年12月11日過世，此有原告提
      出兩造均不爭執真正之國軍松山醫院、榮民總醫院之病歷
      影本在卷足憑，原告主張施嵩輝年老多病，無法自我照顧
      ，可信為真正。
    2.又被繼承人施嵩輝於78年中風後至過世之期間，多由原告
      母女照顧生活起居，支付醫藥費用及零用錢等情，業經證
      人即原告丁○○○之妹乙○○到庭證稱：「（問：與施嵩
      輝何關係？七十八年中風之後與何人同住？）是我哥哥，
      中風之後，跟原告住在一起，我家離原告家走路約四分鐘
      遠，我們經常往來，剛中風的時候，我們每天都去醫院，
      搬回來之後，也是每天去，至八十三年搬去新店，一個星
      期去二天或三天，直到施嵩輝死亡時，他死亡的消息，也
      是我通知被告的。（問：施嵩輝中風之後意識如何？）出
      院的時候，可以認得人，但大小便要人照顧，八十五年後
      因為復建的關係可以自己行動，拿著雨傘自己走，但走很
      慢，也可以坐計程車，我們會放他自己一個人出去，例如
      去藥房。（問：施嵩輝與原告同住時，生活費用由何人支
      付？）由我姐姐和外甥女支付，我姐姐告訴我說，施嵩輝
      跟他借多少，或者跟丙○○借多少，丙○○也會告訴我。
      施嵩輝也說住在原告那裡，受到他們的照顧，有時候零用
      錢不夠也會給，施嵩輝要過世之前，丙○○曾經借給施嵩
      輝十幾萬元，因為施嵩輝住院沒錢，這是比較大筆的，其
      他的零零碎碎。（問：施嵩輝有財產，為何不用？）我建
      議不要用，怕萬一以後去養老院需要用錢，他銀行帳戶的
      錢是提出來作牙齒，他的存摺、印章平常是交給丁○○○
      保管，放在保管箱裡。（問：原告後來為何沒有向施嵩輝
      要錢？）當時沒有想到施嵩輝那麼快走，怕錢可能還要用
      到養老院。（問：探視施嵩輝時是否都有遇到原告？每次
      都會提到施嵩輝用了多少錢？）都有遇到原告，沒有每次
      提用多少錢，斷斷續續講，但沒有每次講，因為不是很大
      筆的錢；施嵩輝告訴我向原告拿錢是他過世當年的七、八
      月，在榮總的時候告訴我的，之前，施嵩輝曾經說，他住
      在這裡，經常一、二千元向原告拿錢，希望我幫他辦勞保
      ，錢領出來還給原告，但是我跟說，這個錢是要用在最重
      要的地方。（問：原告陳述拿錢給施嵩輝時，有無提到某
      年某月某日借施嵩輝多少錢？有記帳嗎？）原告他說施嵩
      輝欠他很多，經常一、二千元跟他拿零用金，主要打針或
      買什麼藥。沒有記帳。兄妹之間都住他家，還記什麼帳。
      （問：施嵩輝第一次中風出院到死亡，是否到在原告家中
      居住吃飯？施嵩輝第一次中風醫院需要身分證是否證人幫
      忙補辦？證人是否在施嵩輝快死亡前，曾經通知被告？）
      是的，也是我幫他補辦身分證，勞保、退保都是由我辦的
      。是的，我有打電話通知被告，被告是在施嵩輝死亡之後
      一、二小時才到的。（問：施嵩輝從九十三年九月到九十
      三年十二月過世前，住院期間，總共通知被告幾次？）過
      世前通知一次，以前八十七年時通知被告將施嵩輝帶回去
      照顧，但被告沒有來，代表被告不照顧。」等語明確（見
      本院94年10月6日言詞辯論筆錄）。
    3.又被繼承人施嵩輝在合作金庫銀行、第一商業銀行之存款
      ，在上開與原告同住期間僅支出五筆金額共180000元，其
      餘存款七十餘萬元，及名下二棟房屋均未處分，在施嵩輝
      過世後由被告繼承，此有原告提出合作金庫銀行、第一商
      業銀行存摺影本在卷可按，被告對繼承施嵩輝遺留之不動
      產及存款亦為自認，此部分之事實可信為真正。
    4.綜合上開證據所示，被繼承人施嵩輝與原告同住期間，為
      年老多病之人，不論住院或居家期間，均需要旁人協助生
      活起居，而醫藥費用支出金額之龐大更是可以想見，但施
      嵩輝在該段期間，名下之不動產沒有處分，存款僅動用少
      許，尚不及一般人一年之所需，故證人乙○○證稱係原告
      母女二人代為照顧施崇輝生活起居及支付生活費用，應可
      信為真實，雖證人施叔治之證詞，部分得自原告之告知，
      惟被繼承人施嵩輝親自向證人證實受到原告照顧及原告給
      付零用金、醫藥費等，且核與施嵩輝財產變動情形相符，
      該部分之證詞有證據能力，被繼承人施嵩輝受有利益應可
      認定。
  (五)雖被告辯稱：依民法第1114條第3款規定，原告丁○○○與
    施嵩輝係兄妹，二人間互負扶養義務，則原告丁○○○應無
    請求被告再給付費用之權，及原告二人與施嵩輝既有兄妹、
    舅甥之親情，渠二人縱使因照顧施嵩輝而有所花費，亦係基
    於親情道德上之無償贈與云云。惟查，原告依民法第1114條
    第3款規定雖與被繼承人施嵩輝互負扶養義務，惟負扶養義
    務者有數人時，依據民法第1115條第1項第1款之規定，施嵩
    輝之直系血親卑親屬即被告，應負第一順序之扶養義務，尚
    難認原告照顧施嵩輝係履行扶養義務。況且，施嵩輝非不能
    維持生活，其名下尚有數棟房屋，另有七十餘萬元之存款，
    不符合受扶養之要件，被告此部分之抗辯為無理由。又被告
    抗辯原告係基於兄妹、舅甥之親情道德上無償贈與云云，惟
    此為原告所否認，被告對此有利於己之事實亦未舉證以實其
    說，尚難認為真實。
  (六)被告復辯稱依據證人乙○○之證詞：「我姐姐告訴我說，施
    嵩輝跟他借多少，或者跟丙○○借多少，丙○○也會告訴我
    。」、「丙○○曾經借給施嵩輝十幾萬元」；而施嵩輝亦表
    示「錢領出來還給原告」等語。則原告二人之支付生活費予
    施嵩輝，應係出於借貸關係，原告二人給付具有法律上原因
    ，渠等依民法第179條不當得利規定請求被告給付金額，即
    屬無據云云。惟原告二人對施嵩輝之生活上照顧，非僅代為
    支付醫療費用、零用金而已，其他尚包括提供住所、飲食、
    生病時之看護等，此部分所受之利益，應與借貸關係無涉。
    至於證人乙○○雖證稱原告曾「借」施嵩輝十幾萬元云云，
    惟一般人之法律概念，恐無法分辨無法律上原因之給付及消
    費借貸之不同，不能以其稱「借」即認為係成立消費借貸契
    約。查原告雖代施嵩輝支付醫療費用等，平日又給零用錢，
    但均未立字據，也未約定返還日期，此經證人乙○○證稱：
    「兄妹之間都住他家，還記什麼帳」等語在卷，此與一般消
    費借貸契約的訂立明顯不同，況且，原告讓施嵩輝無償住在
    家中，無償提供勞務照顧其生活起居，但對支付醫藥費和零
    用錢則逐筆成立消費借貸契約，實在難以想像，被告謂原告
    與施嵩輝間有消費借貸契約應無可採。
  (七)被告復辯稱，縱令本案有不當得利，亦該當民法第180條第1
    款給付係履行道德上之義務云云。惟原告對被繼承人施嵩輝
    並無扶養義務，原告及施嵩輝都知之甚明，而施嵩輝本人有
    相當資力，非不能維持生活，雖原告基於親屬間之情誼而照
    顧施嵩輝，但客觀上難認原告有此道德上之義務，被告此部
    分之抗辯亦無理由。
  (八)綜上所陳，被繼承人施嵩輝自78年9月6日中風後，到93年12
    月11日去世，其生活一直由原告母女加以照顧而受有利益，
    致原告母女受有損害，二者間具有相當因果關係，原告得依
    不當得利之規定請求被繼承人施嵩輝返還利益。惟施嵩輝已
    於93年12月11日死亡，被告為其繼承人，應承受被繼承人財
    產上之一切權利義務，從而原告依民法第179條之規定請求
    被告返還利益為有理由。
  (九)查被繼承人施嵩輝自79年1月1日起至93年12月11日止受原告
    之照顧，所得之利益，原告雖未提出任何證據足資證明，惟
    施嵩輝使用房屋、使用水電、飲食、受勞務提供之利益，均
    難以證據證明，在無特殊情形下，可衡量一般所得水平，並
    參酌社會消費水準，作為施嵩輝受利益之標準。查被繼承人
    施嵩輝居住地點為台北市，依當時社會經濟狀況與一般國民
    生活水準，並參酌卷表Ｂ行政院主計處所統計自79年1月1日
    起至93年12月11日止，平均每人民間消費支出分別為126778
    元、140431元、155991元、174726元、202881元、222473、
    228861元、232496元、251561元、259543元、265767 元、
    266267元、275936、271236、256374元（271236÷365x345=
    256374，元以下四捨五入），共受有0000000元之利益。上
    開消費金額之計算，因以消費為導向，雖較符合一般人生活
    支出之實情，而足採為計算之依據，至於原告請求依據「經
    常性支出」來計算被繼承人施嵩輝所得之利益，惟行政院主
    計處所為經常性支出之統計，除了前開消費支出外，另含利
    息支出及經常移轉支出，此有該處94年8月3日處實四字第
    0940006165號函在卷可按。原告對施嵩輝之生活照顧既查無
    「利息支出」或「經常移轉支出」，自難以該統計資料作為
    施嵩輝所獲得之利益。又上開消費支出之計算係以一般國民
    為調查對象，而被繼承人施嵩輝名下有不動產及七十餘萬元
    之存款，另原告二人均有相當資產，此有其二人稅務電子閘
    門財產所得調件明細表在卷足憑，該統計資料應符合其實際
    需要程度，至於若干消費項目並似非老年人所必需，例如：
    菸草、家具及家庭設備、家事管理、交通工具及通訊購置、
    汽機車保險費等，惟參諸若干老年人所需而一般人不必要之
    需求在前開消費支出表中不見得能表現出來，例如較高之醫
    療保健費用，因認仍以前開行政院主計處公布之消費支出表
    所記載各年度每人之平均消費支出為準係屬適當。從而，被
    繼承人施嵩輝自79年1月1日起至93年12月11日止受有
    0000000元之利益應可認定。
  (十)又受領人於受領時，知無法律上之原因或其後知之者，應將
    受領時所得之利益，附加利息，一併償還，民法第182條第2
    項定有明文。被繼承人施嵩輝自始即知其受原告之照顧並無
    法律上之原因，應返還利益及自受領時之利息。從而，原告
    依據民法第179、182、1148條請求被告返還利益0000000元
    ，及各年應返還之利益均自該年末日起算法定遲延利息如附
    表Ｃ所示，為有理由，應予准許，逾此部分為無理由，應予
    駁回。
四、兩造均陳明願供擔保以代釋明，聲請宣告假執行或免為假執
    行，於原告勝訴部分，經核尚無不合，爰分別酌定相當之擔
    保金額宣告之。至於原告敗訴部分，該部分假執行之聲請，
    亦失所附麗，不應准許。
五、據上論結，原告之訴，為一部有理由，一部無理由，依民事
    訴訟法第79條、第390條第2項、第392條第2項、第3項，判
    決如主文。
中　　華　　民　　國　　94　　年　　12　　月　　1 　　日
                  家事法庭      法　官  張麗娟
上正本證明與原本無異。
如對本判決上訴，須於判決送達後二十日內向本院提出上訴狀。
中　　華　　民　　國　　94　　年　　12　　月　　1 　　日
                                書記官　王志銘
┌───────────────────────────────┐
│附表Ｃ                                                        │
├──┬─────┬──────────────────────┤
│年別│本金金額  │              利息                          │
│    │（新台幣）│                                            │
├──┼─────┼──────────────────────┤
│  │126778    │自民國79年12月31日起至清償日止按年息5%計算  │
├──┼─────┼──────────────────────┤
│  │140431    │自民國80年12月31日起至清償日止按年息5%計算  │
├──┼─────┼──────────────────────┤
│  │155991    │自民國81年12月31日起至清償日止按年息5%計算  │
├──┼─────┼──────────────────────┤
│  │174726    │自民國82年12月31日起至清償日止按年息5%計算  │
├──┼─────┼──────────────────────┤
│  │202881    │自民國83年12月31日起至清償日止按年息5%計算  │
├──┼─────┼──────────────────────┤
│  │222473    │自民國84年12月31日起至清償日止按年息5%計算  │
├──┼─────┼──────────────────────┤
│  │228861    │自民國85年12月31日起至清償日止按年息5%計算  │
├──┼─────┼──────────────────────┤
│  │232496    │自民國86年12月31日起至清償日止按年息5%計算  │
├──┼─────┼──────────────────────┤
│  │251561    │自民國87年12月31日起至清償日止按年息5%計算  │
├──┼─────┼──────────────────────┤
│  │259543    │自民國88年12月31日起至清償日止按年息5%計算  │
├──┼─────┼──────────────────────┤
│  │265767    │自民國89年12月31日起至清償日止按年息5%計算  │
├──┼─────┼──────────────────────┤
│  │266267    │自民國90年12月31日起至清償日止按年息5%計算  │
├──┼─────┼──────────────────────┤
│  │275936    │自民國91年12月31日起至清償日止按年息5%計算  │
├──┼─────┼──────────────────────┤
│  │271236    │自民國92年12月31日起至清償日止按年息5%計算  │
├──┼─────┼──────────────────────┤
│  │256374    │自民國93年12月11日起至清償日止按年息5%計算  │
│    │          │註：271236÷365x345=256374                  │
├──┼─────┼──────────────────────┤
│    │共0000000 │                                            │
└──┴─────┴──────────────────────┘
